【裁判字號】    98,訴,212
【裁判日期】    991029
【裁判案由】    偽造文書等
【裁判全文】
臺灣士林地方法院刑事判決               98年度訴字第212號
公  訴  人  臺灣士林地方法院檢察署檢察官
被      告  乙○○
選任辯護人  陳力揚律師
            江俊傑律師
            李永裕律師
上列被告因偽造文書等案件，經檢察官提起公訴（97年度偵字第
12311 號），本院判決如下：
    主  文
乙○○連續行使偽造私文書，足以生損害於他人，累犯，處有期
徒刑貳年，如附表所示偽造「張修豪」署名參枚及指印壹枚、「
甲○○」署名壹枚及印文柒枚，以及未扣案之「甲○○」印章壹
枚均沒收。
    事  實
一、乙○○前於民國86年間因詐欺案件，經臺灣高等法院以87年
    度上易字第655 號判處有期徒刑1 年6 月確定，於89年7 月
    31日縮刑假釋出監並付保護管束，迄90年4 月3 日保護管束
    期滿，假釋未經撤銷，其未執行之刑視為已執行，詎猶不知
    悔改，與丙○○間曾有財務往來，見丙○○可欺，竟意圖為
    自己不法所有之概括犯意，先於91年7 月間某日，在其位於
    臺北市○○區○○路43巷18之2 號1 樓之租屋處，向丙○○
    謊稱真實姓名年籍不詳之「張修豪」擔任華南商業銀行（下
    稱華南銀行）中山分行襄理一職，其與之熟識且經多年合作
    ，得知該行所有坐落於臺北市○○區○○路43巷16之1 號1
    樓房屋（下稱系爭房屋）正待拍賣出售（亦即俗稱之銀拍屋
    ），可透過管道私下取得該屋等詐術，使丙○○信以為真，
    認有利可圖，而央乙○○代為出面購買系爭房屋，並約定事
    成將致謝酬金，丙○○遂與其妻黃秀綺於91年10月間起至同
    年12月間止，陸續交付現金予乙○○或匯款至乙○○指定所
    指定其弟李正益（後改名為李承燁，於96年10月17日死亡，
    下仍稱李正益）於臺北國際商業銀行（後經合併更名為永豐
    商業銀行，下仍簡稱北商銀行）蘆洲分行帳號000000000000
    0 號帳戶內，共計新臺幣（下同）450 萬元，用以購買上開
    房屋，期間又委託乙○○透過「張修豪」代為轉售該屋。惟
    乙○○收受丙○○交付之購屋款項後，並未購買系爭房屋，
    竟承前不法所有之詐欺犯意及行使偽造私文書之概括犯意，
    又於91年12月間某日，提出由不知情之真實姓名年籍不詳之
    成年人於不詳時地所偽簽如附表編號1 、2 所示之「張修豪
    」署名各1 枚之買賣契約書及收款證明書各1 份，向丙○○
    佯稱已向「張修豪」支付款項購得該屋及委託出售而行使之
    ，足以生損害於張修豪及丙○○。丙○○乃不疑有他，乙○○為圖繼續矇騙，仍承前不法所有之詐欺犯意及行使偽造私
    文書之犯意，先以不詳方式取得由吉特速有限公司名義負責
    人甲○○（甲○○因申辦支票帳戶予他人使用，業經臺灣高
    等法院以98年度上易字第1756號判處罪刑確定）簽發之支票
    2 紙（發票人：吉特速有限公司、甲○○，付款人：國泰商
    業銀行士林分行，發票日各為：92年5 月30日、92年7 月30
    日，面額各為：110 萬元、500 萬元），又向丙○○詐稱業
    將系爭房屋轉售予「甲○○」，且為配合前開支票之發票人
    名義，竟於92年農曆年間過後某日，在其前開租處，再提出
    由真實姓名年籍不詳之成年人於不詳時地所偽簽如附表編號
    3 所示之「甲○○」、「張修豪」署名各1 枚及偽蓋之「甲○○」印文共7 枚，以及乙○○於不詳時地於「張修豪」署
    名下方偽蓋其指印1 枚之土地房屋買賣契約書1 份予丙○○
    行使之，訛稱該屋已於92年1 月20日以870 萬元價格出售予
    「甲○○」，並交付前開由甲○○簽發之支票2 紙藉以取信
    ，足以生損害於丙○○、甲○○、張修豪。詎上開支票屆期
    不獲兌現，經丙○○查詢土地登記資料，始查知上開房屋並
    非華南銀行之銀拍屋，且經債權人中華商業銀行股份有限公
    司（後改為香港商香港上海匯豐銀行，下仍簡稱中華銀行）
    向本院民事執行處聲請拍賣，而於92年1 月23日由花桓諄拍
    定買受，方知受騙。
二、案經丙○○告訴暨臺北市政府警察局內湖分局報告臺灣士林
    地方法院檢察署檢察官偵查起訴。
    理  由
壹、程序方面：
    按被告以外之人於審判外之言詞或書面陳述，除法律有規定
    者外，不得作為證據，刑事訴訟法第159 條第1 項固有明文
    。惟被告以外之人於偵查中向檢察官所為之陳述，除顯有不
    可信之情況者外，得為證據，同法第159 條之1 第2 項亦有
    明文。經查：
  (一)法院或檢察官依刑事訴訟法第208 第1 項之規定，囑託鑑定
    機關所出具之鑑定報告，應屬刑事訴訟法第206 條第1 項之
    鑑定報告，為傳聞法則之例外，內政部警政署刑事警察局97
    年8 月25日刑紋字第0970124591號鑑驗書即屬檢察官囑託該
    局所為之鑑定，且該鑑定報告書於鑑驗方法、鑑驗結果均有
    詳細說明，是鑑定人以書面為鑑定報告提出於檢察官，依刑
    事訴訟法第159 條第1 項及同法第206 條第1 項規定，應具
    有證據能力。
  (二)證人即告訴人丙○○偵查中向檢察官所為之陳述，業經具結
    ，又無顯有不可信之情況，依據刑事訴訟法第159 條之1第2
    項之規定，自得作為證據。
貳、實體方面：
一、訊據被告乙○○固承認書寫收款證明書、土地房屋買賣契約
    書之內容，及於買賣契約書上簽署「乙○○」之名並蓋指印
    等事實，惟矢口否認有何詐欺取財、行使偽造私文書之犯行
    ，辯稱：系爭房屋之事均為伊弟弟李正益與告訴人接洽，款
    項也是匯入李正益帳戶內，嗣因李正益死亡，故告訴人才要
    伊負責，而土地房屋買賣契約書上介紹人「張修豪」名下指
    紋明顯較伊指紋為大等語，辯護人則為被告辯護稱：告訴人
    之指訴及證人黃秀綺之證述前後矛盾不一，又與常理不合，
    況告訴人發現遭詐騙後5 年始提出告訴，又未將李正益列為
    共同被告，當時距離李正益死亡未幾，足見其動機不純乙節
    ，經查：
  (一)證人即告訴人丙○○於偵查中、本院審理程序時證稱：被告
    於91年7 月間某日，在其臺北市○○區○○路43巷18之2 號
    1 樓之租屋處間，介紹伊購買系爭房屋，其表示與華南銀行
    中山分行襄理「張修豪」熟識並合作多年，可優先取得系爭
    房屋之所有權，伊遂陸續交付450 萬元予被告用以購屋，其
    中222 萬元伊與伊妻以現金在被告租屋處交付之，另一部分
    228 萬元則匯款入被告指定之帳戶內，當時因被告稱此非正
    常之銀拍屋管道，不能讓他人知悉，故要伊將款項匯入其弟
    李正益帳戶內，並非「張修豪」或華南銀行帳戶內，而在系
    爭房屋尚未過戶前，伊委託被告找人來賣該屋，被告也有提
    供收款證明書，表示其代表伊付款給「張修豪」之收據，並
    要「張修豪」代為轉售該屋，嗣被告陳稱系爭房屋轉賣給「
    甲○○」，並於92年農曆過年後某日，在其上開租屋處，將
    土地房屋買賣契約書、甲○○所簽發之支票2 紙交予伊，但
    伊向銀行提示該支票卻無法兌現，伊遂向地政事務所查詢，
    始知該屋業經他人拍定買受，之後伊有去找被告要求處理此
    事，被告於93年6 月30日親自簽立面額450 萬元之本票，並
    在本票背面加註事宜，其後卻失去蹤影，而本件購屋之事均
    為被告出面接洽，當時伊並未與其弟李正益接觸，伊也從來
    沒有見過「張修豪」、「甲○○」，嗣後伊曾致電詢問銀行
    有無「張修豪」之人，均查無此人，而依址查詢「甲○○」
    公司地址，才發現該處並非公司設立地點等語（見97年度他
    字第24 9號卷卷一，下稱他卷卷一第49、50頁、第68頁至第
    71頁、第10 1頁、本院卷第166 頁至第170 頁）。
  (二)證人即告訴人之妻黃秀綺於本院審理程序時證稱：91年間伊
    不認識被告之弟李正益，當時被告曾給伊銀行帳號，要伊匯
    款至該帳號內，伊遂2 次至汐止市農會匯款，並填具匯款申
    請書，而伊與告訴人亦曾陸續將現金帶至被告租屋處交給被
    告，交款日期均依被告指示，當時伊等並未要求被告簽立收
    據等語（見本院卷第170頁背面至第171頁背面）。
  (三)被告則自承：收款證明書之內容（見他卷卷一第11頁），除
    「張修豪」簽名外，均為伊親自書寫，而土地房屋買賣契約
    （見97年度偵字第12311 號卷，下稱偵卷第8 、9 頁），除
    「甲○○」之簽名及印章、介紹人欄「張修豪」簽名外，其
    餘內容均為伊所書寫，另買賣契約書（見偵卷第10、11頁）
    上之「乙○○」簽名由伊本人親簽，並親自蓋指印，內容則
    非伊所書寫等語（見本院卷第217 頁正反面、第219 頁）。
  (四)而系爭房屋原為弘譽股份有限公司所有，由其債權人中華銀
    行於90年8 月14日向本院民事執行處聲請強制執行，經公開
    拍賣後，嗣於92年1 月23日由花桓諄拍定買受，花桓諄並於
    92年2 月26日申登為該屋所有權人一節，有本院90年度執字
    第11533 號卷影卷可資為憑，以及臺北市中山地政事務所97
    年5 月19日北市中地三字第09730772900 號書函暨其附件在
    卷可佐（見他卷卷二第2 頁至第91頁）。
  (五)另華南銀行中山分行、中華銀行於91年、92年間均未有任何
    名為「張修豪」之員工，亦有華南銀行中山分行97年5 月19
    日華中山存字第09700073號函、香港商香港上海匯豐銀行仁
    愛分行97年5 月30日（97）港匯銀仁字第0033號函、香港商
    香港上海匯豐銀行中山分行97年5 月27日（97）港匯銀中字
    第064 號函附卷足憑（見他卷卷二第93頁、第99、100 頁）
    ；甲○○之戶籍地址為宜蘭行政執行處基隆辦公室所在地，
    其本人則居無定所，經他人提供食物為代價，遂同意以其名
    義申辦支票帳戶供他人使用，因而犯幫助詐欺之罪，業經臺
    灣高等法院97年度上易字第1756號判處罪刑確定，亦有甲○○個人基本資料查詢結果、基隆市政府全球資訊網PDA 版等
    資料可佐（見他卷卷一第66頁、第106 頁），顯見甲○○並
    無任何資力清償票款，上開其所簽發由被告交予告訴人之支
    票2 紙亦無從兌現，甚為明確。
  (六)又土地房屋買賣契約書上介紹人張修豪名下指紋，經內政部
    警政署刑事警察局以指紋特徵點比對法、指紋電腦比對法比
    對結果，與買賣契約書上乙方被告名下指紋相符一情，有該
    局97年8 月25日刑紋字第0970124591號鑑驗書在卷可憑（見
    他卷卷二第12頁）。
  (七)此外，復有收款證明書、土地房屋買賣契約書、買賣契約書
    、發票人為吉特速公司及甲○○之支票影本2 紙、彰化銀行
    匯款回條聯影本2 紙、臺北縣汐止市農會匯款申請書影本2
    紙、永豐商業銀行蘆洲分行97年4 月28日永豐銀蘆洲分行（
    097 ）字第00016 號函暨附件在卷足佐（見他卷卷一第7 頁
    、第11頁、第20、21頁、第90頁至第98頁、偵卷第8 頁至第
    11頁）。
  (八)而被告雖否認偽造前開收款證明書、買賣契約書上之「張修
    豪」署名2 枚，以及土地房屋買賣契約書上之「甲○○」署
    名1 枚及印文7 枚、「張修豪」署名1 枚，此部分經本院職
    權送法務部調查局與被告之字跡比對，而因送鑑資料不足而
    無從鑑定一情，有該局99年9 月14日調科貳字第0990041860
    0 號函可資為憑（見本院卷第213 頁），然經詳為比對上開
    「張修豪」、「甲○○」簽名之字跡，均與被告書寫方式明
    顯有異，且華南銀行、中華銀行均無名為「張修豪」之員工
    ，甲○○本人又因居無定所，為圖溫飽而同意他人使用其申
    辦之支票帳戶，被告更自承：伊未曾見過甲○○（見他卷卷
    一第62頁），顯見渠2 人均不可能自行或授權他人簽名於上
    開文件，惟遍查卷內亦無任何證據可供證明係被告或由其他
    共犯所親為，是此部分僅能認定係被告令不知情之真實姓名
    年籍不詳之成年人所偽簽；其次，對照被告所交付由甲○○
    簽發開立之支票2 紙（見他卷卷一第7 頁），以及土地房屋
    買賣契約書（見偵卷第8 、9 頁），其上兩者甲○○之印文
    尺寸、字體顯然不同，然甲○○本人既不可能於土地房屋買
    賣契約書簽名，更無從自行或授權他人刻用印章而蓋印於其
    上，益徵被告先行取得上揭甲○○簽發之支票2 紙藉以矇騙
    告訴人，為更進一步配合該支票之發票人名義，竟令不知情
    之真實姓名年籍不詳之成年人另行偽刻甲○○之印章1 枚，
    並將之蓋印於土地房屋買賣契約書上，以遂其詐騙犯行之事
    實，亦甚明確。
  (九)綜上，被告於上開時地，向告訴人謊稱可透過華南銀行中山
    分行襄理「張修豪」購得系爭房屋，告訴人不疑有他而陷於
    錯誤，而陸續交付現金或匯款共計450 萬元，被告為掩飾其
    詐欺犯行，竟提出如附表編號1 、2 所示其上偽有「張修豪
    」署名各1 枚之買賣契約書及收款證明書予告訴人，藉以矇
    騙告訴人，其後又以不詳方式取得甲○○所簽發之支票2 紙
    ，藉以遂其詐騙犯行，並配合前開支票發票人名義為甲○○
    一情，更行提出如附表編號3 所示之偽有「甲○○」署名及
    印文、「張修豪」署名及指印之土地房屋買賣契約書1 份，
    連同前開甲○○本人簽發之支票2 紙交予告訴人，以取信確
    有售屋之事實，應堪以認定。至被告要求傳喚證人甲○○、
    謝貞健（見本院卷第220 頁背面），然證人甲○○之戶籍地
    址為宜蘭行政執行處基隆辦公室所在地，已如前述，被告又
    無從提供其相關傳喚地址，另證人謝貞健部分，被告歷經97
    年4 月3 日、97年4 月17日、97年5 月26日、97年5 月30日
    4 度偵查中均未曾提及該名證人及其待證事實，甚且於97年
    5 月26日偵查中陳稱：系爭房屋合作及買賣過程僅有伊弟李
    正益知悉（見他卷卷二第105 頁），何以又於本院98年5 月
    19日審查庭時改稱：伊當時有與李正益簽立拋棄書及委任書
    ，也有見證人（見本院審查卷第85、86頁），已有可疑，且
    經本院多次諭知被告闡明證人謝貞健之待證事實及相關佐證
    ，惟於本案言詞辯論程序終結前仍未提出（見本院卷第173
    頁、第220 頁背面），更無從認定確有調查之必要，況本件
    事實已臻明瞭無再調查之必要，故均不再予以傳訊，併此敘
    明。
二、被告及辯護人雖以前詞置辯，惟查：
  (一)被告雖辯稱：系爭房屋之事均為伊弟弟李正益與告訴人接洽
    ，款項也是匯入李正益帳戶內，嗣因李正益死亡，故告訴人
    才要伊負責，而土地房屋買賣契約書上介紹人「張修豪」名
    下之指紋明顯較伊本人指紋為大等語，然查本件系爭房屋購
    買及轉售一事，均由被告與告訴人接洽，並自行收取相關現
    金、提供其弟之銀行帳號供匯款，以及親自出面交付收款證
    明書、買賣契約書、土地房屋買賣契約書及甲○○簽發之支
    票2 紙等情，業經告訴人及證人黃秀綺證稱如前，而參照前
    開收款證明書、買賣契約書、土地房屋買賣契約書等文件之
    內容，不僅核與告訴人及證人黃秀綺所述吻合一致，且隻字
    未提及被告之弟李正益，倘如被告所辯：系爭房屋之事嗣後
    已轉由李正益接洽並收取款項一情，則告訴人於91年10月至
    同年12月將款項匯至李正益上開銀行帳戶，斯時若已由李正
    益出面處理系爭房屋之事，何以91年12月16日出具之收款證
    明書、92年1 月20日簽立之土地房屋買賣契約書均仍由被告
    親自書寫或具名簽立，而絲毫未見李正益介入處理之過程，
    足見被告所辯虛妄不實，更有甚者，被告早於其弟李正益96
    年間逝世前，亦即93年6 月30日已簽立面額450 萬元本票（
    見他卷卷一第37頁）交予告訴人，並於該本票背面備註欄親
    自載明係被告擔保向「張修豪」承購本件系爭房屋之履行，
    顯見此事與被告之弟李正益無涉，益徵被告欲藉由告訴人係
    匯款至其弟李正益帳戶，且李正益現已死亡無從對證，進而
    憑空捏造系爭房屋乃由其弟李正益處理之虛構情節，至為灼
    然；其次，被告自承於買賣契約書上按捺指紋（見本院卷第
    219 頁），而該指紋與土地房屋買賣契約書上介紹人「張修
    豪」名下指紋，經鑑定後兩者確屬相符，堪認「張修豪」名
    下指紋為被告所按捺而偽造無訛，至指紋大小可能因捺印力
    道而有所差異，被告仍執詞以辯，殊難採信。
  (二)辯護人雖辯稱：告訴人之指訴及證人黃秀綺之證述前後矛盾
    不一，諸多細節與常理不合乙節，然一般人對於過往事物之
    記憶，乃隨時日間隔而漸趨模糊，自難期待如機器般完全呈
    現其原貌，非謂一有不符或矛盾之處，即應認其全部證詞均
    為不可採信，而告訴人與證人黃秀綺於本院經隔離詰問後，
    渠等證述遭被告詐欺取財之基本事實大致相符，辯護人雖質
    以渠2 人所稱交付款項之方式矛盾不一，然告訴人早於偵查
    中多次堅詞證稱：部分款項係以現金交付被告等語（見他卷
    卷一第68頁、第71頁、第101 頁、同卷卷二第106 頁），至
    於被告是否出具收款證明乙節，告訴人與證人黃秀綺雖曾陳
    稱：交付現金有證明云云（見他卷卷二第106 頁、本院卷第
    171 頁），後又改稱：被告並未開立書面證明，因被告再三
    保證沒有問題，伊也未要求其開立收款證明等語（見他卷卷
    二第113 頁、本院卷第171 頁背面），而有不同，惟案發為
    91年間，距離告訴人及證人黃秀綺為前開證述已有數年之久
    ，縱證詞稍有齟齬之處，可能係因事發已久，記憶模糊所致
    ，尚不能遽以認定該證詞不足採信，況被告於93年6 月30日
    親自簽立面額450 萬元本票，用以擔保系爭房屋之買賣事宜
    ，該本票所載之金額亦核與告訴人及證人黃秀綺所述交付予
    被告之總金額相符，堪認渠2 人之證述真實可信；再者，辯
    護人復稱：告訴人交付款項予被告，卻未要求開立書面證明
    ，以及渠等先前已有財務糾紛，告訴人竟仍願意相信被告，
    且系爭房屋之買賣過程與一般交易習慣不符，足認告訴人指
    訴與常情有違乙節，惟查告訴人遭被告詐欺取財之過程，詳
    如前述，告訴人更明確證稱：因信賴被告，故未要求其開立
    證明，且被告表示此係透過非正常管道取得銀拍屋等語（見
    本院卷第168 頁、第170 頁），是依告訴人所述，其主觀上
    認前開房屋之交易本非屬常規，自無從以一般商業習慣相擬
    ，且告訴人因一時遭利益蒙蔽而受騙上當，被告見其可欺，
    又提出收款證明書、買賣契約書、土地房屋買賣契約書等諸
    多文件藉以取信，一再遂行其犯行，被告惡性之重大可見一
    斑，辯護人仍質疑告訴人之指訴與常情不合，自無可採；另
    辯護人又稱：因被告之弟李正益死亡後，告訴人始提出告訴
    ，又未將李正益列為被告，顯見其動機不純云云，然被告之
    弟李正益與本件系爭房屋毫無關聯，詳如前述，況告訴人於
    告訴狀中已明白陳稱：因被告簽立本票後不知去向，始而提
    出告訴等語（見他卷卷一第3 頁），是本件系爭房屋之買賣
    事宜本與李正益無關，告訴人自不可能對其提起任何刑事告
    訴，辯護人竟以此推論告訴人動機不純，顯然昧於客觀事實
    ，難謂有理由。
  (三)末查買賣契約書上甲方「張修豪」名下所載之行動電話號碼
    0000000000號，於87年8 月25日至92年7 月30日之申請登記
    名義人為被告之弟李正益，有遠傳電信股份有限公司99年8
    月18日傳真函1 紙在卷可佐（見本院卷第210 頁），然被告
    之弟李正益與本件系爭房屋之買賣事宜並無關涉，詳如前述
    ，且被告先前既以李正益之銀行帳戶作為指定匯款之帳戶，
    亦可能使用其行動電話或將之交予他人使用，是此部分尚不
    足以作為對被告有利之認定，附此敘明。
三、綜上，本案事證至為明確，被告犯行堪以認定，應予依法論
    科。
四、按被告行為後，刑法亦於94年2 月2 日修正公布，並於95年
    7 月1 日生效施行，而刑法第2 條第1 項「行為後法律有變
    更者，適用行為時之法律。但行為後之法律有利於行為人者
    ，適用最有利於行為人之法律」之規定，係規範行為後法律
    變更所生新、舊法律比較適用之準據法，並非刑法實體法律
    ，自不生行為後法律變更之比較適用問題，故刑法修正施行
    後，應適用該修正後之第2 條第1 項之規定，依「從舊、從
    輕」之原則比較新、舊法律之適用；又比較新舊法時，應就
    罪刑有關之共犯、未遂犯、想像競合犯、牽連犯、連續犯、
    結合犯，以及累犯加重、自首減輕暨其他法定加減原因（如
    身分加減）與加減例等一切情形，綜其全部罪刑之結果而為
    比較後，再適用有利於行為人之法律處斷，而不得一部割裂
    分別適用不同之新、舊法，又適用裁判時之法律前案有期徒
    刑執行完畢後，5 年內故意再犯有期徒刑以上之罪，無論依
    修正前刑法第47條或修正後第47條第1 項之規定均構成累犯
    ，即無有利或不利之情形，於刑法修正施行後法院為裁判時
    ，無庸為新、舊法之比較（最高法院24年上字第4634號、29
    年上字第964 號判例意旨及最高法院95年度第8 次、第21次
    、97年度第2 次刑事庭會議決議參照）。而刑法第2 條係規
    範行為後法律變更所生新舊法律比較適用之準據法，是刑法
    第2 條本身雖經修正，但該條文既屬適用法律之準據法，本
    身尚無比較新舊法之問題，應逕適用裁判時即修正後刑法第
    2 條規定以決定適用之刑罰法律，合先敘明。經查：
  (一)關於罰金刑：被告所犯刑法第339 條第1 項，其法定刑有關
    罰金部分分別為（銀元）1,000 元以下罰金。查刑法分則編
    各罪所定罰金刑之貨幣單位原為銀元，修正前刑法第33條第
    5 款規定：「罰金：1 元（銀元）以上」，而依罰金罰鍰提
    高標準條例規定，就72年6 月26日前修正之刑法部分條文罰
    金數額提高2 至10倍，其後修正者則不提高倍數，並依現行
    法規所定貨幣單位折算新臺幣條例規定，以銀元1 元折算新
    臺幣3 元。修正後刑法第33條第5 款規定：「罰金：新臺幣
    1000元以上，以百元計算之」，刑法第33條第5 款所定罰金
    貨幣單位經修正為新臺幣後，刑法分則各罪所定罰金刑之貨
    幣單位亦應配合修正為新臺幣，為使刑法分則編各罪所定罰
    金之最高數額與刑法修正前趨於一致，乃增訂刑法施行法第
    1 條之1 ：「中華民國94年1 月7 日刑法修正施行後，刑法
    分則編所定罰金之貨幣單位為新臺幣。94年1 月7 日刑法修
    正時，刑法分則編未修正之條文定有罰金者，自94年1 月7
    日刑法修正施行後，就其所定數額提高為30倍。但72年6 月
    26日至94年1 月7 日新增或修正之條文，就其所定數額提高
    為3 倍」。從而，刑法修正後刑法分則編各罪所定罰金刑之
    最高數額，適用刑法施行法第1 條之1 之規定後，並無不同
    ，即對被告並無有利或不利之情形，應依一般法律適用原則
    ，適用裁判時之法律，即刑法施行法第1 條之1 之規定。惟
    修正後刑法第33條第5 款所定罰金刑最低數額，較之修正前
    提高，自以修正前刑法第33條第5 款規定有利於被告。
  (二)關於累犯：修正前刑法第47條規定「受有期徒刑之執行完畢
    ，或受無期徒刑或有期徒刑一部之執行而赦免後，五年以內
    再犯有期徒刑以上之罪者，為累犯，加重本刑至二分之一」
    ，修正後改列為第1 項，並增添「故意」之要件，法律雖有
    變更，然本件被告係故意犯本罪，是修正前後刑法關於累犯
    之規定在本件適用並無不同，揆諸上開最高法院97年度第2
    次刑庭會議決議，自無庸為新、舊法之比較，而應逕行適用
    裁判時即修正後刑法第47條第1 項之規定論以累犯。
  (三)關於連續犯：修正前刑法第56條有關「連續數行為而犯同一
    之罪名者，以一罪論，但得加重其刑至二分之一」之連續犯
    規定，經修正刪除，此刪除雖非犯罪構成要件之變更，但顯
    已影響行為人刑罰之法律效果，自屬法律有變更，而刪除連
    續犯之規定後，被告所犯詐欺取財、行使偽造私文書各罪均
    應依數罪併罰之規定分論併罰，是比較修正前、後法結果，
    新法並無較有利被告之情形，爰依新法第2 條第1 項規定，
    自應適用被告行為時即修正前刑法第56條之規定論以連續犯
    。
  (四)關於牽連犯：修正前刑法第55條有關「犯一罪而其方法或結
    果之行為犯他罪名者，從一重處斷」之牽連犯經修正刪除。
    被告於本案所為行使偽造私文書、詐欺取財係發生於刑法修
    正之前，該罪間有手段、目的之牽連關係，為牽連犯，依修
    正前刑法第55條規定，應從一罪處斷，而刑法修正後被告所
    為並無牽連犯之適用，應分論併罰，是比較修正前、後法結
    果，自以適用較有利於被告之行為時法律，即修正刪除前刑
    法第55條之規定論以牽連犯。
  (五)綜上，本件經比較新舊法之結果，依修正後刑法第2 條第1
    項前段規定適用修正前刑法第33條第5 款、第55條、第56條
    之規，對被告較為有利，自應適用修正前刑法相關規定論處
    。至於累犯部分，無庸為新、舊法之比較，而應逕行適用裁
    判時即修正後刑法第47條第1 項之規定。
五、按刑法處罰行使偽造私文書罪之主旨，重在保護文書公共之
    信用，非僅保護制作名義人之利益，故所偽造之文書，如足
    以生損害於公眾或他人，其罪即應成立，不問實際上有無制
    作名義人其人，縱令制作文書名義人係屬架空虛造，亦無妨
    於本罪之成立（最高法院31年上字第1505號判例可資參照）
    ，是縱查無「張修豪」其人，被告前開所為仍該當於偽造私
    文書之構成要件，次按刑法第217 條所稱之「偽造署押」，
    係指行為人冒用本人名義在文件上簽名或為民法第3 條第3
    項所稱指印之類似簽名之行為者而言（最高法院80年臺非字
    第277 號判決意旨參照），故倘行為人係以簽名之意，於文
    件上簽名，且該簽名僅在於表示簽名者個人身份，以作為人
    格同一性之證明，除此之外，再無任何其他用意者，即係刑
    法上所稱之「署押」，若於作為人格同一性之證明之外，尚
    有其他法律上之用意（例如表示收受某物之用意而成為收據
    之性質、表示對於某事項為同意之用意證明）者，即應該當
    刑法上之「私文書」，而本件被告於土地房屋買賣契約書上
    介紹人欄之「張修豪」簽名下蓋印指紋，係表示「張修豪」
    作為該契約協議之見證人，而具有特定之法律意義，此部分
    亦應偽造私文書之構成要件相符。核被告所為，係犯刑法第
    339 條第1 項之詐欺取財罪、同法第216 條、第210 條之行
    使偽造私文書罪。另被告利用不知情之真實姓名年籍不詳之
    成年人偽刻甲○○之印章並蓋印，以及偽簽「張修豪」、「
    甲○○」之簽名（此部分不能證明該人係知情之人而有參與
    犯罪），為間接正犯。又被告於上開私文書上偽造署押印文
    之行為，為偽造私文書之階段行為，而偽造私文書之低度行
    為，復為行使偽造私文書之高度行為所吸收，應僅論以行使
    偽造私文書罪。再被告先後多次詐欺取財、行使偽造私文書
    之犯行，時間緊接，犯罪構成要件相同，顯係基於概括犯意
    而為之，應均依修正前刑法第56條規定各論以連續犯，並加
    重其刑，又其所犯連續行使偽造私文書罪及連續詐欺取財罪
    間有方法結果之關係，應依修正前刑法第55條後段牽連犯之
    規定，從一重論以連續行使偽造私文書罪。又被告曾犯事實
    欄所示詐欺取財犯行，並受徒刑執行完畢等情，有臺灣高等
    法院被告前案紀錄表附卷可佐，5 年以內故意再犯
    本件之罪，為累犯，應依修正後刑法第47條第1 項規定，遞
    加重其刑。爰審酌被告犯罪之手段、造成之侵害，以及犯罪
    所得高達4 百餘萬元，雖曾與告訴人一度達成和解，卻未依
    約賠償（見本院卷第111 頁背面），暨其犯罪後態度等一切
    情狀，量處如主文所示之刑，以示儆懲。另本件被告犯罪時
    間雖係在96年4 月24日以前，惟本件被告業經宣告之刑已逾
    1 年6 月，自不得予以減刑，併此敘明。
六、末查，如附表所示之收款證明書等文件業已交付予告訴人，
    雖非被告所有，惟其上如附表所示偽造之「甲○○」印文7
    枚、「甲○○」署名1 枚、「張修豪」署名3 枚、指印1 枚
    ，以及未扣案之偽造「甲○○」印章1 枚，應依刑法第219
    條規定，不問屬於犯人與否，併予宣告沒收。
據上論斷，應依刑事訴訟法第299 條第1 項前段，刑法第2 條第
1 項前段、第216 條、第210 條、第339 條第1 項、第47條第1
項前段、第219條，修正前刑法第55條、第56條，判決如主文。
本案經檢察官葉乃瑋到庭執行職務
中    華    民    國    99    年    10    月    29   日
                  刑事第三庭審判長法  官  王梅英
                                  法  官  蘇怡文
                                  法  官  劉育琳
以上正本證明與原本無異。
如不服本判決應於收受判決後10日內向本院提出上訴書狀，並應
敘述具體理由；其未敘述上訴之理由者，應於上訴期間屆滿後20
日內向本院補提理由書（均須按他造當事人之人數附繕本），切
勿逕送上級法院。
                                  書記官  朱宮瑩
中    華    民    國    99    年    10    月    29    日
附表：
┌──┬────────┬────────┬───────┬───────┬───────┐
│編號│    證據名稱    │  偽造署押欄位  │   偽造署押   │   偽造印文   │    出  處    │
├──┼────────┼────────┼───────┼───────┼───────┤
│ 1  │買賣契約書      │備註欄一、甲方處│「張修豪」署名│無            │偵卷第10頁    │
│    │                │                │壹枚          │              │              │
├──┼────────┼────────┼───────┼───────┼───────┤
│ 2  │收款證明書      │收款人欄        │「張修豪」署名│無            │他卷卷一第11頁│
│    │                │                │壹枚          │              │              │
├──┼────────┼────────┼───────┼───────┼───────┤
│ 3  │土地房屋買賣契約│買受人欄乙方處  │「甲○○」署名│「甲○○」印文│偵卷第8、9頁  │
│    │書              │                │壹枚          │柒枚（含內頁）│              │
│    │                ├────────┼───────┤              │              │
│    │                │介紹人欄        │「張修豪」署名│              │              │
│    │                │                │壹枚          │              │              │
│    │                ├────────┼───────┤              │              │
│    │                │介紹人欄        │「張修豪」指印│              │              │
│    │                │                │壹枚          │              │              │
└──┴────────┴────────┴───────┴───────┴───────┘
所犯法條：
刑法第210條
偽造、變造私文書，足以生損害於公眾或他人者，處五年以下有
期徒刑。
刑法第216條
行使第二百十條至第二百十五條之文書者，依偽造、變造文書或
登載不實事項或使登載不實事項之規定處斷。
刑法第339條第1項
意圖為自己或第三人不法之所有，以詐術使人將本人或第三人之
物交付者，處五年以下有期徒刑、拘役或科或併科一千元以下罰
金。
以前項方法得財產上不法之利益或使第三人得之者，亦同。
前二項之未遂犯罰之。

司法院資訊處製作；財團法人民間司法改革基金會備份。
